【裁判字號】    92,台上,5967
【裁判日期】    921023
【裁判案由】    貪污
【裁判全文】
最高法院刑事判決                              九十二年度台上字第五九六七號
    上 訴 人  甲○○
    選    任
    辯 護 人  陳文松律師
右上訴人因貪污案件，不服台灣高等法院中華民國九十一年七月二十五日第二審更審
判決（九十年度上更(二)字第九○一號，起訴案號：台灣桃園地方法院檢察署八十五年
度偵字第二○四九號），提起上訴，本院判決如左：
    主  文
原判決撤銷，發回台灣高等法院。
    理  由
本件原判決認定上訴人甲○○自民國七十九年一月八日起至八十年六月十八日止擔任
台灣桃園地方法院檢察署（下稱桃園地檢署）檢察官，為依據法令從事公務之人員。
其於七十九年初甫由台灣高雄地方法院檢察署調任桃園地檢署時，即由當時擔任該署
榮譽觀護人之許義明代為安排住宿等生活事宜，遂與之熟識。同年十一月間，上訴人
承辦郭雲輝、林財裕、林財旗等涉嫌違反槍砲彈藥刀械管制條例案件，當時並由前警
備總司令部（下稱警總）成立「裕雲專案」，指派警總桃園縣調查組組長蔣琪琪協辦
該案。上訴人於承辦該案期間，由警總處獲得情報，認為林定國涉嫌教唆林財裕頂替
郭雲輝所犯持有槍彈罪，乃於同年十一月二十六日批示辦案進行單，以證人身分傳喚
林定國於同年十二月五日為其所承辦之該署七十九年度偵字第六○四五號郭雲輝等違
反槍砲彈藥刀械管制條例案出庭作證。屆時林定國依指定時間到庭，上訴人並通知蔣
琪琪到場。上訴人因認林定國教唆頂替犯罪嫌疑重大，欲將其改列為被告偵查，且認
定林某有串證之虞，擬於當日訊後即予羈押。惟其與林某相識，自認不便由其將之諭
令收押，遂持郭雲輝、林財裕等人涉案之相關資料，向同署檢察官邢泰釗表示：「裕
雲專案」已徵得該署檢察長蕭順水同意由渠二人共同偵辦，而林定國在該案中係關鍵
人物，須予收押，請其協助訊問林定國，並予羈押等語，邢檢察官閱覽該影印卷證資
料後允其所請。上訴人遂與邢泰釗二人於當日下午三時三十一分許，在該署第四偵查
庭一起訊問林定國，訊問途中上訴人藉機先行離庭，由邢泰釗繼續訊問，邢泰釗訊問
完畢後，先離開與上訴人研商後，遂由邢泰釗以林定國涉嫌教唆頂替罪，有串證之虞
為由，將其收押禁見，而與上訴人共同偵辦「裕雲專案」。其後邢泰釗屢次以人犯在
押應即分案之規定，要求上訴人將林定國涉嫌教唆頂替部分簽分偵案，上訴人以林定
國非其收押為由推拖，並請邢泰釗簽分。邢泰釗乃於同年十二月十日自行提出簽呈請
准分偵案辦理，而於同年月十九日始將林定國頂替案件分為該署七十九年度偵字第七
一五七號辦理。其間上訴人曾於同年十二月十二日、八十年一月八日、八十年一月十
一日多次以被告名義提訊林定國，繼續調查「裕雲專案」，並經非正式管道通知林定
國之妻吳玉英至該署候審室勸諭林定國供出實情，吳玉英因而得知上訴人為承辦林定
國頂替案件檢察官之一，乃輾轉透過友人介紹認識趙世明，再由趙某介紹認識許義明
後，先後多次至桃園縣桃園市縣○路一三八號許義明經營之協同旅行社辦公室請許某
代向上訴人關說，俾讓林定國交保。嗣於八十年一月間，吳玉英久候不見回音，心急
如焚，乃主動自林定國所經營巴黎機場ＫＴＶ營收現金中拿出新台幣（下同）五十萬
元，親持至前開許義明辦公室，委由許某行賄上訴人，以使林定國得以交保，許義明
基於其與林定國之交情，乃予首肯，於同年月九日左右，親自攜帶上開款項前往同市
○○路上訴人之檢察官職務宿舍內，擬以賄款五十萬元請求上訴人讓林定國交保，上
訴人明知林定國非其諭令收押，對其具保停止羈押之聲請並無准駁之職權，因見許某
攜來五十萬元，乃心生貪念，意圖利用職務上之機會詐取財物，當即對許義明表示「
知道了」，暗示允諾將准予林定國具保停止羈押，而收下該五十萬元。嗣上訴人考慮
林定國係由邢泰釗諭令羈押，乃於詐得該五十萬元後，要求邢泰釗迅將林定國交保，
惟遭邢泰釗告以：「要交保你自己交保」，嗣後許義明催促交保甚急，上訴人一方面
於同年月九日批示案件進行單，訂於同年月十五日提訊林定國，一方面要求邢泰釗將
所簽分之林定國頂替案簽併入其偵辦中之該署七十九年偵字第六○四五號案件，由其
單獨辦理。邢泰釗自忖收押林定國本係出於上訴人授意，且「裕雲專案」中林定國涉
嫌教唆頂替部分亦一直均由上訴人偵辦，乃於同年月十二日將該案簽出，由上訴人單
獨辦理，該移案簽呈於同年月十五日甫由該署檢察長蕭順水批示准由上訴人單獨承辦
，上訴人即迫不及待，匆匆至檢察長辦公室，未依簽呈之正當流程，直接自檢察長辦
公室秘書小姐杜春美手中取走該簽呈及卷宗，並隨即於當天下午提訊林定國時僅簡單
訊問：「以前所述是否實在？」「有何補充？」，經林定國答以：「實在」，「請求
交保」等語，隨即諭知以五萬元交保，而利用職務上之機會詐取財物得逞等情。因而
撤銷第一審所為科刑之判決，經比較新舊法及中間法後，改判論處上訴人依據法令從
事公務之人員，利用職務上之機會詐取財物罪刑（處有期徒刑十年，褫奪公權五年）
。固非無見。
惟查：(一)、貪污治罪條例第五條第一項第二款之公務員利用職務上之機會詐取財物罪
，性質上仍屬詐欺罪之一種，故行為人除利用職務上之機會詐取財物外，更須具有「
意圖為自己或第三人不法所有」之主觀犯意存在，始稱相當。原判決論處上訴人修正
前該條例第五條第一項第二款利用職務上機會詐取財物罪責，然事實欄並未認定其有
「為自己或第三人不法所有之意圖」，已不足為適用法律之依據。(二)、原判決事實認
上訴人於收下許義明交付之五十萬元後，一方面於八十年一月九日批示案件進行單訂
於同年月十五日提訊林定國，一方面要求邢泰釗檢察官將所簽分之林定國頂替案件簽
併入其偵辦中之案件，由其單獨辦理。邢泰釗自忖收押林定國本係出於上訴人授意，
且「裕雲專案」中林定國涉嫌教唆頂替部分亦始終由上訴人偵查，乃將該案於同年月
十二日簽出由上訴人單獨辦理等情，似認該林定國教唆頂替案原即由上訴人偵查，本
屬上訴人承辦之案件。然其判決理由內則依邢泰釗於偵審中之供證，謂林定國涉嫌教
唆頂替案，非由上訴人所承辦，上訴人對林定國具保停止羈押之聲請並無准駁之職權
等語（見原判決第十、十一頁），致所為事實認定與其理由之論敘有前後矛盾之違法
。且原判決事實認許義明受吳玉英之託，係於八十年一月九日「左右」，親攜五十萬
元現款至上訴人職務宿舍內交付。然其理由則以吳玉英之證述，核與許義明所供並無
矛盾等由，乃認吳玉英交付五十萬元予許義明係在八十年一月九日白天，繼而確認許
某係於九日當天下班後將該款交予上訴人。此與上開判決事實認定不盡相符，亦有事
實理由不相一致之違誤可指。(三)、原判決於理由內係以許義明於偵審中多次坦承將五
十萬元交予上訴人，此不利於己之多次任意供述，在許某與上訴人並無任何仇隙又自
認二人關係良好等情形下，當無攀誣上訴人又使自己處於不利境地之可能，因認許義
明所為不利之供述可以採信（見原判決第八頁）。然許某受吳玉英之託交付五十萬元
賄款予上訴人，既迭經吳女供明，復為許義明所是認，倘其不指稱款項已經轉交上訴
人，不啻坦承中飽私囊，而有侵占罪嫌，亦屬對己不利。是原判決理由徒以許某坦承
五十萬元已轉交上訴人，係屬不利於己之供述而堪採信，即未免速斷。原判決理由復
以許義明自始即供稱交付五十萬元之地點為上訴人之檢察官職務宿舍，其於法務部調
查局台北市調查處（下稱北調處）手繪上訴人宿舍相關位置圖及於偵查中所稱上訴人
宿舍擺設，分別與卷附桃園地檢署宿舍配置圖及上訴人之妻陳牡芳所供，核相符合，
因認許義明上開於上訴人職務宿舍內交付五十萬元款項之供詞可以採信（見原判決第
八、九頁）。然依原判決認定之事實，許義明於七十九年年初，上訴人調任至桃園地
檢署任職時，曾為其安排住宿等生活事宜而熟識，雙方交情匪淺。許義明於偵查中亦
不否認先前曾去過上訴人之職務宿舍多次，證人即許某前妻潘茜美於偵查中復證稱許
義明與上訴人很熟，上訴人甫至桃園時，許某曾為其找飯店，嗣上訴人搬進桃園地檢
署職務宿舍，許某亦幫忙找搬家工人及做窗簾等語（見二○四九號偵卷第二二一頁背
面、第二二二頁）。倘若不虛，許義明對於上訴人於案發時所住桃園地檢署職務宿舍
之配置及其內部陳設情形，衡情應有相當了解。原判決理由以上情資為許義明所為不
利於上訴人供述之補強證據，而予採信，其採證與論理法則不無違背。(四)、原判決事
實認上訴人係於許義明攜款五十萬元前往請求讓林定國交保時，明知林定國非其所諭
令收押，對林某具保停止羈押之聲請並無准駁之職權，因見許義明持來賄款五十萬元
，乃心生貪念，意圖利用職務上之機會詐取財物，而予允諾等情。理由內並以檢察官
邢泰釗於偵審中之供證，認林定國涉嫌教唆頂替案，非由上訴人所承辦，林定國亦係
由邢泰釗檢察官掌控之中，上訴人對林某具保停止羈押之聲請並無准駁之職權。然觀
諸上訴人於北調處調查及偵查中供稱伊係臨時有事，故請邢泰釗檢察官代為訊問林定
國，並予收押，林定國該案係由伊持續辦理中，邢檢察官係幫伊將該案簽分偵字案，
該案仍係由伊承辦等語（見二○四九號偵卷第三十一、三十四頁、第四十一頁背面）
，而林定國於七十九年十二月五日下午三時三十一分，經桃園地檢署檢察官邢泰釗以
證人身分訊問完畢後，認為涉嫌教唆頂替罪，因有串證之虞，乃經當庭諭知羈押之訊
問筆錄首頁，其檢察官欄係記載檢察官甲○○、邢泰釗二人，據製作該筆錄之書記官
王紀文於偵查中對此結稱因邢檢察官說該案係上訴人的案子，伊祇係代問，故要寫上
上訴人之名字等語（見一四九七號偵卷第一四七頁背面），似徵該林定國涉嫌教唆頂
替犯行原係由上訴人承辦之案件，林某縱由檢察官邢泰釗代為訊問、羈押，能否謂承
辦該案之上訴人對其具保之聲請無准駁之權，尚非全無疑竇。原判決此部分事實認定
要與上開卷證不相符合，而有證據上理由矛盾之違法。(五)、原判決於理由內關於上訴
人承辦徐振義涉嫌傷害等案，徐寶蒼為使其子徐振義獲得具保，乃於七十九年七月間
，經由許義明交付賄款二十萬元予上訴人收受，涉嫌違背職務收受賄賂罪部分，係以
許義明收受徐寶蒼賄款後，是否確有依約轉交予上訴人，除許義明之單一自白外，尚
乏積極旁證，實難僅憑共同被告許義明所為不利於己之陳述，遽採為論罪基礎；公訴
人雖以許義明與上訴人間並無怨隙，衡情不致誣指為由，認許某所供非無可採，然許
義明是否將他人所交付之賄款轉交予公務員收受，公務員是否因此為違背職務之行為
，或為職務上之行為，在訴訟上恆有因供陳是否將賄款如約轉交予公務員，而分別有
受詐欺取財、行賄公務員等有罪判決，亦或受無罪判決（按行賄公務員為職務上之行
為，為現行刑罰所不罰）之可能，其供稱已將徐寶蒼交付之賄款轉交上訴人，即難謂
與自己之利益無重大關係，此項具有重大利害關係之陳述，尤難遽予採取，而用以判
定被指為收受賄款與指控者訴訟利益相反之犯罪；且許某對於是否將賄款交予上訴人
，先後於偵審中所供不一，非無瑕疵，因而為有利於上訴人之判斷，認其無該部分收
受賄賂犯行（見原判決第十九、二十頁）。然許義明對於其確將徐寶蒼交付之二十萬
元賄款攜至桃園地檢署上訴人之辦公室親交上訴人收受乙節，除經許某於北調處調查
時供陳綦詳，並經其就上訴人之辦公室位置及其內陳設情形繪圖附卷為憑（見一四九
七號偵卷第一九六至二○○頁）。原判決就本件有罪部分，以許義明所繪上訴人職務
宿舍位置圖及關於其內擺設之供述與事實相符為補強，且謂許某坦承將五十萬元交予
上訴人，此不利於己之任意供述，在其與上訴人無任何仇隙，又自認二人關係良好之
情形下，當無攀誣上訴人又使自己處於不利境地之可能，因而採信許某所為攜五十萬
元至上訴人之職務宿舍交付之供詞，而為不利於上訴人之認定。然同樣情形，卻以上
詞不採許義明所稱已將徐寶蒼交付之二十萬元賄款攜至上訴人辦公室交予上訴人之語
，其就同一證人不利之供證先後為不同之取捨評價，所為採證亦屬違法。(六)、刑事訴
訟法第九十五條第一款規定「訊問被告應先告知犯罪嫌疑及所犯所有罪名。罪名經告
知後，認為應變更者，應再告知。」，乃犯罪嫌疑人及被告在刑事程序上受告知及聽
聞權利之一，為行使防禦權之基本前提，屬於人民依憲法第十六條所享訴訟權保障內
容之一，旨在使犯罪嫌疑人及被告能充分行使防禦權，以維程序之公平。法院如欲依
刑事訴訟法第三百條規定而為判決，尤須於審判期日前踐行上開條款後段規定之程序
，始能避免突襲性裁判，而確保被告之權益；否則，如於辯論終結後，逕行變更起訴
書所引之法條而為判決，就新罪名而言，實已連帶剝奪被告依同法第九十六條、第二
百八十八條之一及第二百八十九條等規定所應享有訴訟上之權利，自屬違法。本件原
審於九十一年七月十二日進行審判程序，其筆錄固記載「審判長法官先對被告告知其
犯罪之嫌疑及所犯所有罪名」，而於其下括弧內則註明「詳如起訴書、原審判決書所
載」（見原審更(二)卷第一二六頁）。但檢察官起訴書就本件論罪部分原起訴上訴人涉
犯修正前貪污治罪條例第四條第一項第五款之違背職務受賄罪，第一審判決係論以對
於職務上行為收受賄賂罪，原判決依刑事訴訟法第三百條規定，變更起訴書所引上開
法條，改依同條例第五條第一項第二款之利用職務上機會詐取財物罪論科，乃未對上
訴人於審判期日前告知此項罪名之變更及於審判期日命按該罪名辯論，依上開說明，
自屬違背法令。以上，或係上訴意旨所指摘，或為本院得依職權調查之事項，應認原
判決仍有撤銷發回更審之原因。原判決不另諭知無罪部分，基於審判不可分之原則，
併予發回。
據上論結，應依刑事訴訟法第三百九十七條、第四百零一條，判決如主文。
中      華      民      國    九十二    年      十      月    二十三    日
                              最高法院刑事第十二庭
                                  審判長法官  張  淳  淙
                                        法官  謝  俊  雄
                                        法官  蘇  振  堂
                                        法官  張  春  福
                                        法官  吳  昆  仁
      右正本證明與原本無異
                                              書  記  官
中      華      民      國    九十二    年      十      月     三十     日


司法院資訊處製作；財團法人民間司法改革基金會備份。
